最高法院刑事判決　　　　　　　　　　　　　　　九十三年度台上字第三二七三號
　　上　訴　人　甲○○
　　選任辯護人　陳德峰律師
右上訴人因貪污案件，不服國防部最高軍事法院中華民國九十三年四月五日上訴審判
決（九十三年忠判字第００二號，起訴案號：國防部高等軍事法院檢察署九十一年愛
偵字第０一一號），提起上訴，本院判決如左：
    主  文
原判決關於侵占非公用私有財物及圖利部分撤銷，發回國防部最高軍事法院。
　　理  由
本件原判決認定：上訴人甲○○（民國七十年七月十六日入伍，陸軍官校正期第五十
四期畢業，志願役），於八十七年八月一日迄八十九年六月一日，任職於前陸軍第二
四九師工兵營中校營長，負有全營作戰、訓練成敗與督導、經管現金暨會計檔案資料
安全、管理等責任，為依據法令從事公務之人員。分別於：(一)該營自八十七年十月二
十五日迄八十九年五月一日，駐桃園縣中壢雙連坡後營區期間，其明知伙食單位之餿
水費，應全數用於改善官兵伙食並依「國軍各級單位現金會計作業規定」納入副食費
科目登帳管理，卻因駐守獨立營區，認有利可圖而萌生為自己不法所有之概括犯意，
利用其兼任營伙食團主任委員之身分，與餿水收購商曾增水洽談，變賣應屬該營伙食
團成員公同共有之餿水，議價為每月新台幣（下同）四千五百元後，旋要求先後派任
之營行政士簡瑞佑（自八十七年五月任職至八十八年八月）、陳俊源（自八十八年八
月任職迄八十九年五月）二人，自八十七年十一月迄八十九年四月間，按月向曾增水
收費，並責由簡瑞佑、陳俊源（以上二人由台灣桃園地方法院審理）保管，且指示彼
等毋庸登載於所掌管之「國軍非預算支用單位現金收支登記簿」內（下稱「現金收支
登記簿」），以供其支付每月自小客車油錢及行動電話通話費用等。迨八十八年十一
月間，師部派主計人員至該營查帳，上訴人為圖掩飾犯行，基於登載不實文書之概括
犯意，要求知情之陳俊源以多報少，偽稱：每月餿水費僅收取二千元，並於「現金收
支登記簿」內，故為與實情不符之登載為「八十八年十一月十五日：收八十七年十一
月至八十八年十月餿水費二萬四千元」、「八十八年十一月三十日：收十一至十二月
餿水費四千元」、「八十九年二月十五日：收一至二月餿水費四千元」等，經上訴人
批閱後備查，足生損害於師部主計人員對該項費用稽核之正確性。其中二萬四千元並
於八十八年十一月十六日呈繳師部運用於該營官兵主副食費。其自八十七年十一月迄
八十九年二月間，計十六個月，每月短報二千五百元，與八十九年三月至四月未登帳
之每月四千五百元，合計侵占四萬九千元。(二)上訴人於八十九年三月間，購買桃園縣
平鎮市○○里○○路一八二巷六弄二號燦星皇家社區三層樓房一棟。同年四月間，受
社區鄰居潘炳輝之請託，以營長對所屬部隊擁有之指揮權力，為圖免費整修私人社區
設施之不法利益，違反陸海空軍懲罰法第八條第二十二款：陸海空軍役軍人不得利用
職權，假公濟私之規定，以助民為名，指示該營第二連連長吳帥宏派遣所屬排長黃士
衡少尉率同士兵林光煜、石智元、陳威志、蔡財源、蕭後堅及另二員姓名不詳之士兵
，攜帶上訴人自備之材料至燦星皇家社區，對地下車庫車道路面凹洞、牆壁裂縫及天
花板防水工程等處施工，八人實際施工計二日完工，所得不法利益按當年桃園地區受
僱施工之一般工資每人每日二千五百元計算，燦星皇家社區計獲得利益四萬元等情。
因而維持初審國防部高等軍事法院關於論處上訴人以共同連續依據法令從事公務之人
員，侵占職務上持有之非公用私有財物罪刑部分之判決，駁回上訴人該部分之上訴審
上訴；及撤銷上開初審關於圖利部分之科刑判決，改判論處上訴人以依據法令從事公
務之人員，對於非主管之事務，明知違背法令，利用職權機會圖其他私人不法利益，
因而獲得利益罪刑，固非無見。
惟按：(一)、貪污治罪條例第六條第一項第三款之侵占職務上持有之非公用私有財物罪
之成立，係以依據法令從事公務之人員具有意圖為自己或第三人不法所有之意思，即
其主觀上有不法所有之意圖為條件，如僅將保管之財物，撥充其他正當用途或開支不
當，不照章核銷，列冊呈報，祇屬行政違法處分，尚難認其有不法所有之意圖，自不
能以侵占罪相繩。依卷內資料，上訴人自偵查時起，即一再辯稱：前揭餿水費短少部
分，有用於營地整建等語（見偵查卷第五宗第一一七頁、初審卷第二宗第一二九頁背
面、原審卷第二宗第三十三頁背面），原判決就上訴人此項辯解是否可採；及其如果
可採，上訴人將屬於改善該營官兵伙食用之餿水費，撥充挪為該營營舍整建之用，其
主觀上有無為自己或第三人不法所有之犯意等重要之事實，均未調查究明，遽以「餿
水費既屬該營官兵所共有之財物，僅能作為改善伙食之用，若非用於此，亦未經該營
官兵議決通過，縱有用於整建營舍，仍無礙於侵占公用私有財物罪之成立」等由，而
為不利於上訴人之論斷（見原判決第十一頁第三至六行），於法自有未合。(二)、共同
正犯包括同謀犯及實施正犯，均應在共同之犯罪計畫內，亦即犯意聯絡之範圍內，就
實施之行為，負擔責任。有罪之判決書對於此等犯罪事實，自應明白認定、詳細記載
，並於理由內敘明其憑以認定之證據及理由，始足資為適用法律之準據。原判決雖於
理由欄說明上訴人所犯侵占罪部分，係與簡瑞佑、陳俊源有犯意聯絡及行為分擔，應
論為共犯（共同正犯）等旨（見原判決第十一頁末三行）。然於事實欄內，就上訴人
與簡瑞佑、陳俊源三人之間，或上訴人分別與簡瑞佑、陳俊源之間，有犯意聯絡一節
，並未具體認定、明白記載，遽論為共同正犯，難謂允當。又關於原判決認上訴人牽
連觸犯刑法第二百十三條公務員登載不實事項於公文書罪部分，依其事實欄之記載，
係由上訴人要求知情之陳俊源著手實施等情，倘若不虛，則上訴人與陳俊源之間有無
共犯之關係？原判決未予認定說明，亦有疏漏，併屬可議。(三)、貪污治罪條例第六條
第一項第五款之公務員對於非主管之事務，明知違背法令，利用職權機會圖其他私人
不法利益，因而獲得利益罪，以公務員明知其所為係違背法令者為構成要件。原判決
對於上訴人於前揭時、地，指示其所屬部隊之士兵，前往該燦星皇家社區為整修工程
部分，上訴人主觀上明知該行為係違背法令，此項與犯罪構成要件有關之事項，既未
明白記載於犯罪事實內，理由內就此亦未加以說明論述，遽依該罪論擬，難謂適法。
(四)、除軍事審判法有特別規定外，已受請求之事項未予判決者，其判決當然為違背法
令，同法第一百九十七條第十二款定有明文。依起訴書之記載，本件關於圖利部分，
軍事檢察官起訴意旨係認：上訴人於八十九年四月間，指示其所屬部隊之士兵八人，
前往上開燦星皇家社區為整修工程，施工期間四日，共獲得不法利益八萬元等情。原
判決僅就其中施工期間二日，共獲得不法利益四萬元部分，為有罪之判決，而對於業
據起訴之其餘部分，究應為如何之裁判？則漏未審論，併有已受請求之事項未予判決
之違法。以上或為上訴意旨所指摘，或為本院得依職權調查之事項。應認原判決關於
如主文所示部分有撤銷發回之原因。
據上論結，應依軍事審判法第二百零六條第一項但書，刑事訴訟法第三百九十七條、
第四百零一條，判決如主文。
中　　　華　　　民　　　國　　九十三　　年　　　六　　　月　　二十五　　日
                              最高法院刑事第九庭
                                  審判長法官  林　增　福
                                        法官  邵　燕　玲
                                        法官  陳　世　雄
                                        法官  惠　光　霞
                                        法官  石　木　欽
      右正本證明與原本無異
                                              書  記  官
中　　　華　　　民　　　國　　九十三　　年　　　六　　　月　　二十九　　日
                                                                        Ｂ
